臺灣高等法院民事判決　　　　　　　 96年度上更(一)字第108號
上　訴　人　甲○○
訴訟代理人　林永頌律師
　　　　　　黃韋齊律師
　　　　　　張兆恬律師
被　上訴人　揚銘建設股份有限公司
法定代理人　乙○○
訴訟代理人　簡泰正律師
上列當事人間請求損害賠償等事件，上訴人對於中華民國94年12
月30日臺灣臺北地方法院93年度訴字第3480號第一審判決提起上
訴，經判決後，由最高法院發回更審，本院於96年11月13日言詞
辯論終結，判決如下：
    主  文
上訴駁回。
第二審及發回前第三審訴訟費用（除確定部分外）由上訴人負擔
。
    事實及理由
一、上訴人主張：其於民國（下同）91年10月12日分別與被上訴
    人及原審共同被告乙○○簽訂不動產買賣契約書，約定由上
    訴人以新台幣（下同）333萬元向被上訴人購買門牌號碼台
    北縣新店市○○○街36號5樓房屋（下稱系爭房屋），及以
    777萬元向乙○○購買系爭房屋所坐落之基地即台北縣新店
    市○○段1216、1217地號土地所有權應有部分（下稱系爭土
    地），並指定登記為上訴人之配偶黃彭阿鳳名下。依兩造所
    簽訂之上開不動產買賣契約（下稱系爭房屋買賣契約）約定
    ，系爭房屋總面積應為158.65平方公尺（含主附建物126.03
    平方公尺及共同使用部分32.62平方公尺），詎被上訴人所
    交付之系爭房屋登記面積僅140.92平方公尺（含主附建物93
    .34 平方公尺及共同使用部分47.5862平方公尺），短少32.
    69平方公尺。爰依民法第227條、第226條第1項、第360條、
    第184條第1項之規定，請求被上訴人給付1,814,869元，並
    加付法定遲延利息等語。原審就此部分為上訴人一部勝訴、
    一部敗訴之判決，判命被上訴人應給付上訴人75,984元，及
    自93年8月18日起至清償日止，按年息5%計算之利息。上訴
    人不服，提起上訴，經發回前本院判決駁回上訴，上訴人提
    起第三審上訴，經最高法院判決將發回前本院就此部分所為
    判決廢棄，並發回本院更為審理，上訴人就此部分在本院聲
    明：(一)原判決關於駁回上訴人後開第(二)項之訴部分廢棄。(二)
    被上訴人應再給付上訴人1,738,885元，及自93年8月18日起
    至清償日上，按年息5%計算之利息。(三)願以現金或等值之合
    作金庫銀行可轉讓定期存單供擔保，請准宣告假執行。（上
    訴人另就被上訴人及乙○○所為逾上開範圍之請求部分，業
    經判決上訴人敗訴確定，故此部分非屬本院之審理範圍，爰
    不予贅述，附此敘明。）
二、被上訴人則以：為因應實際需要，系爭房屋業經變更設計，
    而被上訴人即係以變更後之配置及面積作為本件買賣之標的
    。系爭房屋經變更設計後之面積即如系爭房屋買賣契約所附
    建物面積預估表（下稱系爭預估表）所示，依該預估表所載
    ，系爭房屋預估面積合計為158.65平方公尺，而被上訴人實
    際交付之系爭房屋面積合計為155.85平方公尺，實際僅短少
    2.8平方公尺，此等差距於預售屋買賣實務中應屬合理誤差
    ，自不構成瑕疵或不完全給付。又上訴人於簽約時即已知悉
    系爭房屋經過變更設計而有增建部分，且於93年2月9日交屋
    時簽立收據確認所受交付之系爭房屋與契約約定相符，而系
    爭房屋登記面積有無短少，上訴人依房屋所有權狀或登記謄
    本所載可立即計算得知，然其於完成交屋手續後，並未依民
    法第356條第1項規定通知系爭房屋有登記面積短少之瑕疵，
    依同條第2項規定，應視為已承認所受領之物。又系爭房屋
    縱有面積短少之情事，亦屬是否債務不履行之問題，要無侵
    權行為可言，是上訴人所為此部分之請求，顯無理由等語，
    資為抗辯。原審就此部分為被上訴人一部勝訴、一部敗訴之
    判決（詳如前述），被上訴人就其敗訴部分不服，於發回前
    本院提起附帶上訴，業經發回前本院判決駁回其附帶上訴確
    定；被上訴人對於上訴人之上訴則聲明：(一)上訴駁回。(二)如
    受不利判決，願預供擔保請准宣告免為假執行。
三、經查上訴人於91年10月12日與被上訴人簽訂系爭房屋買賣契
    約，約定以333萬元之價金向被上訴人購買系爭房屋，另與
    乙○○簽訂不動產買賣契約書，約定以777萬元向乙○○購
    買系爭土地，並指定登記為上訴人之配偶黃彭阿鳳名下，上
    訴人已給付全部價金，被上訴人則於92年12月15日辦畢系爭
    房地所有權移轉登記，並於93年2月9日完成交屋手續等情，
    有定金收據、五樓平面圖、一樓車位平面圖、系爭預估表、
    系爭房屋買賣契約、土地部分買賣契約書、所有權狀、住戶
    共同增建分管協議書、交屋收據及建物登記謄本可證（見原
    審卷(一)第10至32、57、58、92至95頁），復為兩造所不爭執
    （見原審卷(二)第166至167頁、發回前本院卷第40頁），均堪
    信為真實。
四、上訴人主張被上訴人所交付之系爭房屋，其主附建物面積較
    契約約定面積短少32.69平方公尺（折合9.89坪），惟為被
    上訴人所否認，並以前詞置辯。經查：
  (一)依系爭房屋買賣契約所附系爭預估表所載（見本院卷第30頁
    ），系爭房屋之主附建物面積約定為126.03平方公尺 (含樓
    地板85.49平方公尺、陽台5.83平方公尺、雨遮0.82平方公
    尺、空調室9.39平方公尺、停車位10.39平方公尺、一樓增
    建部分1.56平方公尺、二至五樓增建部分12.55平方公尺）
    ，公共持分面積為32.62平方公尺，合計為158.65平方公尺
    。又系爭房屋之登記面積合計為140.92平方公尺（含樓地板
    即室內面積83.82平方公尺、陽台9.52平方公尺、停車位10.
    33平方公尺、空調室5.37平方公尺及公共使用部分面積31.
    88平方公尺），有建物登記謄本及建物所有權狀可稽（見本
    院卷第31至33頁），且為上訴人所不爭執（見本院卷第85頁
    ），堪信為真實。
  (二)關於無法登記之雨遮及增建部分：
  1.被上訴人主張其所交付之系爭房屋，其中雨遮部分面積為0.
    82平方公尺、一樓增建部分面積為1.56平方公尺、二樓至五
    樓增建部分面積為12.55平方公尺等情，為上訴人所不爭執
    （見本院卷第85頁），亦堪信為真實。
  2.上訴人雖主張被上訴人所交付系爭房屋面積，應以合法登記
    面積為計算基礎，雨遮及增建部分面積因無法辦理登記，自
    不得列入計算該房屋面積等語。惟查系爭預估表就系爭房屋
    「主附建物」項下已分別就「樓地板」、「陽台」、「雨遮
    」、「空調室」、「停車位」、「一樓增建」及「2-5樓增
    建」各項逐一記載其預估面積；且上訴人另簽訂「住戶共同
    增建分管協議書」，其上亦載明：「立書人等承購坐落台北
    縣新店市○○段1216、1217地號土地所有權全部上興建伍層
    雙併之集合住宅乙棟建物門牌為新店市○○○街36號伍樓乙
    戶，立書人已充分認知所購買之房地貳樓露台、頂樓、後院
    …等共同增建部份均歸屬於當樓所有權人管理使用，本不動
    產買賣標的物含編號拾號車位乙合，以上該所述種種承諾於
    產權轉讓、繼承或出租時，應確實轉知承受人、受讓人，依
    約共同遵守之」（見本院卷第16頁），是被上訴人據以抗辯
    上訴人於簽約時即已知悉系爭房屋之雨遮及增建部分無法辦
    理所有權登記，應屬可取。
　3.依上所述，被上訴人所交付之系爭房屋，其中雨遮及增建部
　  分面積核與系爭預估表所載面積相符，而上訴人於簽約時復
    已知悉此部分建物無法辦理所有權登記，則依系爭預估表所
    載，此部分面積應列入被上訴人所應交付系爭房屋「主附建
    物」面積之計算範圍，是上訴人徒以雨遮及增建部分無法辦
    理合法登記一節，主張此部分面積不應列入計算上訴人所受
    領房屋面積云云，自不足取。
　(三)關於可登記建物部分：
　1.依系爭預估表所載，扣除無法登記之雨遮及增建部分，上訴
    人所受領系爭房屋之登記面積應為143.72平方公尺（計算式
    為：158.65－0.82－1.56－12.55＝143.72）。惟系爭房屋
    之實際登記面積為140.92平方公尺，已如前述，是系爭房屋
    之實際登記面積較系爭預估表所示應登記面積短少2.8平方
    公尺（計算式為：143.72－140.92＝2.8），故上訴人據以
    主張被上訴人就系爭房屋可登記部分具有面積短少之瑕疵，
    應屬可取。
　2.被上訴人雖抗辯系爭房屋登記面積固較契約約定面積短少
    2.8平方公尺，然此應屬預售屋買賣實務中之合理誤差，而
    不構成物之瑕疵或不完全給付等語。惟查兩造所簽訂之系爭
    房屋買賣契約，並無就一定範圍內之面積誤差互不找補之約
    定（見原審卷(一)第15至17頁），則被上訴人自應依系爭預估
    表所載內容負給付義務，是被上訴人所為此部分之抗辯，洵
    屬無據，而不足取。
　3.被上訴人雖又抗辯系爭房屋於93年2月9日辦理交屋手續時，
    代書林寶秀已向上訴人夫妻說明及確認所交付之房屋與契約
    約定相符，而上訴人於受領系爭房屋後亦未表異議，足證被
    上訴人已依約交付系爭房屋予上訴人等語。惟查上訴人固於
    交屋時簽訂收據，然該收據僅記載：「茲收到李寶秀土地登
    記專業代理人事務所，歸還下列之資料：一土地所有權狀正
    本共貳張。二建物所有權狀正本共壹張。三土地買賣所有權
    移轉契約書正本共壹份。四土地買賣所有權移轉契約書影本
    共零份。五建築改良物買賣所有權移轉契約書正本共壹份。
    六建築改良物買賣所有權移轉契約書影本共零份。七土地增
    值稅稅單影本二份、契稅正本乙份、印花稅繳款單正本、保
    險單正本乙份、預收款項結算收據乙份及結餘新台幣捌仟肆
    佰柒拾柒元整」（見本院卷第17頁），此外並無任何有關確
    認所交付房屋面積與系爭房屋買賣契約所約定面積相符之記
    載。又證人即承辦系爭房屋買賣事宜之代書林寶秀雖在原審
    到場證稱：「（系爭房屋）我是點交給原告 (即上訴人）的
    太太，我有跟她一一點交，包括權狀（土地、建物）、印花
    稅、停車位等，我沒有跟他們去看建物現場，是他們去看完
    後才回來點收的，我都是跟客戶說你們去看完現場再回來簽
    收據，我有跟她說明坪數的情形」，「我印象中（原告在點
    交後）沒有（提出任何意見）」，「本件房地總共有4個建
    號，我有針對每個建號的面積說給原告的太太聽，黃太太沒
    有意見」等語（見原審卷(二)第220頁反面）。惟依系爭預估
    表所載，就「2-5樓增建」部分係記載為12.55平方公尺，折
    算應為3.8坪，然該預估表誤載為2.4坪，其房屋總面積亦因
    此誤算為46.59坪（實際上應為47.99坪），則證人林寶秀以
    該誤算之房屋總面積作為說明所交付房屋面積 (包括權狀登
    記部分及無法登記部分）之基準，自屬有誤。是尚難僅憑上
    開收據所載及證人林寶秀所為上開證詞，即認上訴人於交屋
    時已確認被上訴人所交付之系爭房屋與系爭房屋買賣契約之
    約定相符。是被上訴人所為此部分之抗辯，亦不足取。
五、按買受人應按物之性質，依通常程序從速檢查其所受領之物
    ；如發見有應由出賣人負擔保責任之瑕疵時，應即通知出賣
    人；買受人怠於為前項之通知者，除依通常之檢查不能發見
    之瑕疵外，視為承認其所受領之物，民法第356條第1項、第
    2項固定有明文。惟因可歸責於出賣人之事由，致買賣標的
    之不動產有面積短少足使其價值、效用減少之瑕疵時，出賣
    人除負物之瑕疵擔保責任外，同時應負不完全給付之債務不
    履行責任。而物之瑕疵擔保責任與不完全給付之債務不履行
    責任，其法律性質、構成要件及規範功能各不相同。故買受
    人如主張出賣人應負不完全給付之債務不履行責任，而請求
    其賠償損害時，自無民法第356條規定之適用。經查：
  (一)系爭房屋之登記面積是否與契約約定面積相符，並無待實地
    測量結果，依通常程序從速檢查即可得知，而上訴人於交屋
    後未依通常程序從速檢查，並將登記面積短少情事通知被上
    訴人，依上開規定，固不得請求被上訴人負物之瑕疵擔保責
    任。惟系爭房屋登記面積短少，應屬可歸責於被上訴人之事
    由所致，依上開說明，上訴人仍得據以請求被上訴人負不完
    全給付之債務不履行責任，而請求其賠償損害。
  (二)上訴人係與被上訴人簽訂系爭房屋買賣契約，以333萬元向
  　被上訴人買受系爭房屋，並另與乙○○簽訂不動產買賣契約
    書，以777萬元向乙○○購買系爭土地，已如前述，足見上
    訴人就系爭房屋及系爭土地之締約對象不同，且係就各該買
    賣標的分別簽約、分別計價，是被上訴人就上訴人因系爭房
    屋面積短少所受之損害，自僅須依據系爭房屋買賣契約之約
    定負責。上訴人主張其就系爭房屋及系爭土地雖係分開締約
    ，然其締約對象均為被上訴人，實際上應為同一契約，故應
    以房地總價1,110萬元作為計算其因系爭房屋面積短少所受
    損害之基準云云，自屬無據。
  (三)系爭房屋實際交付之面積較約定面積短少2.8平方公尺，其
    中主附建物部分短少2.06平方公尺、公共持分部分短少0.74
    平方公尺（參見本院卷第14頁所載）。又依系爭房屋買賣契
    約及系爭預估表所載，固未就主附建物及公共持分各別約定
    其價值，然依通常交易情形，主附建物之價值應較公共持分
    部分價值為高。則依上訴人所主張按主附建物部分價值與公
    共持分部分價值比例3.5：1計算，上訴人就系爭房屋面積短
    少2.8平方公尺得請求被上訴人賠償之金額為55,380元｛依
    上開比例計算，系爭房屋之公共持分部分價值為每平方公尺
    7,029元〈計算式為：3,330,000÷（126.03×3.5＋32.62）
    ＝7,029，小數點以下四捨五入〉；主附建物部分價值為每
    平方公尺24,602元〈計算式為：7,029×3.5＝24,602，小數
    點以下四捨五入〉；系爭房屋面積短少所受損害為55,881元
    〈計算式為：24,602×2.06＋7,029×0.74＝55,881，小數
    點以下四捨五入〉｝。
六、綜上所述，上訴人依據民法第227條第1項、第226條之規定
    ，就系爭房屋面積短少部分請求被上訴人賠償55,881元，及
    自起訴狀繕本送達翌日即93年8月18日起算之法定遲延利息
    ，為有理由，應予准許；其逾此範圍之請求為無理由，不應
    准許（原審就此部分已判命被上訴人應給付上訴人75,984元
    及自93年8月18日起算之法定遲延利息確定，已如前述；又
    本院既認上訴人依據民法第227條第1項、第226條之規定請
    求被上訴人賠償為有理由，則就上訴人另依侵權行為之法則
    請求被上訴人賠償是否為有理由，自無庸再予論述）。從而
    ，原審就上開不應准許部分所為上訴人敗訴之判決，核無違
    誤，上訴意旨指摘原判決此部分為不當，求予廢棄改判，為
    無理由，應予駁回。
七、至兩造其餘之攻擊或防禦方法及未經援用或進行調查之證據
    ，經本院斟酌後，認為均不足以影響本判決之結果，自無予
    以調查或逐一詳予論駁之必要。附此敘明。
八、據上論結，本件上訴為無理由，依民事訴訟法第449條第1項
    、第78條，判決如主文。
中　　華　　民　　國　　96　　年　  12 　月　　4   　日
                    民事第四庭
                        審判長法  官  張劍男
                              法  官  丁蓓蓓
                              法  官  彭昭芬
正本係照原本作成。
如不服本判決，應於收受送達後20日內向本院提出上訴書狀，其
未表明上訴理由者，應於提出上訴後20日內向本院補提理由書狀
（均須按他造當事人之人數附繕本）上訴時應提出委任律師或具
有律師資格之人之委任狀；委任有律師資格者，另應附具律師資
格證書及釋明委任人與受任人有民事訴訟法第466條之1第1項但
書或第2項（詳附註）所定關係之釋明文書影本。
中　　華　　民　　國　　96　　年　　12　　月　　6 　　日
           　　　 　　　　　　書記官  丁華平
附註：
民事訴訟法第466條之1（第1項、第2項）：
對於第二審判決上訴，上訴人應委任律師為訴訟代理人。但上訴
人或其他法定代理人具有律師資格者，不在此限。
上訴人之配偶、三親等內之血親、二親等內之姻親，或上訴人為
法人、中央或地方機關時，其所屬專任人員具有律師資格並經法
院認為適當者，亦得為第三審訴訟代理人。
